臺灣高等法院臺南分院刑事判決　　　　 96年度上訴字第967號
上　訴　人　臺灣嘉義地方法院檢察署檢察官
被　　　告　甲○○
　　　　　　　　　　　9巷26號
上列上訴人因被告偽造文書等案件，不服臺灣嘉義地方法院96年
度訴字第509號中華民國96年7月26日第一審判決（起訴案號：臺
灣嘉義地方法院檢察署96年度偵字第3406號），提起上訴，被告
就被訴事實為有罪之陳述，本院裁定依簡式審判程序審理，判決
如下：
    主  文
上訴駁回。
    事  實
一、甲○○自民國八十三年七月一日起擔任國泰人壽保險股份有
    限公司（下稱國泰人壽公司）之營業專員，負責拓展業務及
    向保險客戶收取保險費及貸款利息。詎甲○○基於意圖為自
    己不法所有及行使偽造私文書之概括犯意，先於九十一年七
    月間某日，至客戶呂敬弘位於嘉義縣水上鄉大侖村十二號之
    住處，持國泰人壽公司之定期儲蓄險「金滿意保險」之廣告
    單向呂敬弘推銷不存在之「一年期全祿定期保險」之險種，
    且向呂敬弘詐稱：「一人一年繳保險費新臺幣（下同）九十
    二萬七千元，一年後即可領回一百萬元」、「先開立支票為
    呂敬弘代繳保費，至呂敬弘貸款金額核撥後，再匯至其戶頭
    」云云，而呂敬弘因識字不多，且自八十四年起即與甲○○
    有保險業務之往來，不疑有他而同意為自己及妻子曾金花投
    保，分別於九十一年七月二十九日及三十日匯款一百萬元、
    八十五萬四千元（共計一百八十五萬四千元）至甲○○設於
    匯通銀行嘉義分行帳號0000000000000之帳戶內。甲○○於
    取得上開款項後，竟擅自取出國泰人壽公司之其他客戶過期
    之「預收第一次保險費相當額送金單」（下稱送金單），變
    造該送金單上之日期、要保人、被保人及身分證字號、保險
    種類、年期、保險金額、保險費、保險費合計、繳費內容支
    票、支票內容及其日期、金額、經手人等不實內容後，再將
    其所變造後之送金單二紙加以影印，且再影印保險單封面一
    張（其上偽載「全祿定期保險一年到期」）後，交予呂敬弘
    收執，表示呂敬弘及曾金花已完成投保程序；至第一年保險
    期滿時（即九十二年時），甲○○因未能如期給付呂敬弘二
    百萬元，乃基於上揭犯意再向呂敬弘謊稱：「即將退休，想
    要作業績，為多領退休金，再予續保一年」云云，並於同年
    八月四日假以國泰人壽公司之名義匯款十二萬元作為利息至
    呂敬弘之帳戶，且復變造呂敬弘及曾金花二人新一年期之保
    險單，交予呂敬弘，足生損害於國泰人壽公司及呂敬弘。至
    九十三年，即第二年保險期滿時，甲○○向呂敬弘訛稱為辦
    理領回保險金事宜，而索回其偽造之保險單。嗣呂敬弘遲遲
    未收到國泰人壽公司所支付之保險金二百萬元，乃至國泰人
    壽公司之嘉義縣水上鄉服務處查詢後，始悉上情。
二、案經國泰人壽公司訴由臺灣嘉義地方法院檢察署檢察官偵查
    起訴。
    理  由
一、上揭犯罪事實，業據被告於偵查、原審及本院供認不諱。核
    與證人即告訴人國泰人壽公司代理人乙○○、證人呂敬弘證
    述情節相符。並有呂敬弘、曾金花之送金單影本二紙、被告
    設於匯通銀行嘉義分行帳號0000000000000之交易明細表、
    呂敬弘設於水上鄉農會帳號0000000之交易明細、水上鄉農
    會取款憑條及匯款申請書、被告書立之切結書一份、呂敬弘
    發給國泰人壽公司之存證信函一份、國泰人壽公司之全祿定
    期保險廣告單二紙可參。被告自白與事實相符，本件事證明
    確，被告犯行，洵可認定，應依法論科。
二、被告行為後，刑法及刑法施行法業於九十四年二月二日經總
    統以華總一義字第０九四０００一四九０一號令修正公布，
    並於九十五年七月一日施行（下稱新刑法，修正前刑法下稱
    舊刑法），參酌最高法院九十五年五月二十三日刑事庭第八
    次會議決議，新刑法第二條第一項規定，係規範行為後法律
    變更所生新舊法律比較適用準據法，於新刑法施行後，應適
    用新刑法第二條第一項規定，為從舊從輕比較。另比較時應
    就罪刑有關之共犯、未遂犯、想像競合犯、牽連犯、連續犯
    、結合犯，以及累犯加重、自首減輕暨其他法定加減原因（
    如身分加減）與加減比例等一切情形，本於統一性及整體性
    原則，綜其全部罪刑結果，而為比較。經查：
  (一)修正後之刑法第四十一條第一項前段規定：「犯最重本刑為
    五年以下有期徒刑以下之刑之罪，而受六個月以下有期徒刑
    或拘役之宣告者，得以新臺幣一千元、二千元或三千元折算
    一日，易科罰金。」，但依據舊法及修正前罰金罰鍰提高標
    準條例第二條前段（現已刪除）規定，被告行為時易科罰金
    折算標準，應以銀元三百元折算一日，經折算為新臺幣後，
    應以新臺幣九百元折算為一日。比較修正前後之易科罰金折
    算標準，修正後之規定並未較有利於被告，則應依刑法第二
    條第一項前段規定，適用被告行為時即修正前刑法第四十一
    條第一項前段規定，定其折算標準。
  (二)刑法第五十五條後段之牽連犯規定亦經修正後之新刑法刪除
    ，倘依修正後之新法，被告所為之詐欺與行使變造私文書等
    犯行，即應分論併罰。比較新舊法之規定，自應適用舊法之
    規定對於被告較為有利。
  (三)刑法第五十六條連續犯之規定業經修正後之新刑法刪除，倘
    依修正後之新法，被告先後多次犯罪行為，即應分論併罰。
    此刪除雖非犯罪構成要件之變更，但顯已影響行為人刑罰之
    法律效果，自屬法律有變更，依新法第二條第一項規定，比
    較新、舊法結果，自以適用被告行為時法律即舊法論以連續
    犯，較有利於被告。
  (四)本件涉及法律變更部分，綜合上述比較新舊法之規定，以舊
    刑法有利於被告，依新刑法第二條第一項規定，自應適用行
    為時舊法，先予敘明。
三、按影本與原本可有相同之效果，如將原本予以影印後，將影
    本之部分內容竄改，重加影印，其與無製作權人將其原本竄
    改，作另一表示其意思者無異，應成立變造文書罪（最高法
    院七十三年度台上字第三八八五號判例參照）。被告係將其
    他客戶過期之送金單影印後竄改內容，並持影印之國泰保險
    公司保險單更改險種名稱等部分後，再持以行使，取信被害
    人呂敬宏，是核其所為，係犯刑法第二百十六條、第二百十
    條之行使變造私文書罪（起訴書認被告係行使偽造私文書，
    尚有未洽，惟因基本事實同一，本院自得予以審判，且因法
    條同一，無庸變更起訴法條），以及同法第三百三十九條第
    一項之詐欺取財罪。其變造私文書之低度行為為行使變造私
    文書之高度行為所吸收，不另論罪。本件被告先後數次行使
    變造私文書，顯係基於概括之犯意為之，依修正前刑法第五
    十六條連續犯論以一罪，並依法加重其刑；又被告所犯上開
    行使變造私文書以及詐欺取財罪，具有方法、結果之牽連犯
    關係，依修正前刑法第五十五條牽連犯規定，應從一重之行
    使變造私文書罪處斷（起訴書認應從一重論以詐欺取財罪，
    尚有誤會）。再被告所犯，係於中華民國九十六年四月二十
    四日前，而無該減刑條例第三條不得減刑事由，符減刑規定
    ，依法減其宣告刑。
四、原審以被告罪證明確，並為新舊法比較，適用刑法第二條第
    一項前段、第二百十六條、第二百十條、第三百三十九條第
    一項，修正前刑法第五十五條、第五十六條、第四十一條第
    一項前段，修正前罰金罰鍰提高標準條例第二條，中華民國
    九十六年罪犯減刑條例第二條第一項第三款、第七條、第九
    條，並審酌被告高中畢業之智識程度，前無刑事犯罪紀錄，
    素行尚佳，惟其利用被害人之信賴而詐取高達一百八十五萬
    餘元之犯罪手段（業經民事判決由被告及國泰保險公司連帶
    賠償確定，並由國泰保險公司賠償完畢，而另行向被告求償
    ），以及其犯後坦承犯行，深表悔悟等刑法第五十七條量刑
    標準事項，量處被告有期徒刑十月，減為有期徒刑五月，如
    易科罰金，以銀元三百元即新臺幣九百元折算壹日。並就本
    件被告變造之送金單原本二張以及變造之保險單，雖為被告
    所有供本件犯罪所用之物，惟未扣案，已因被告搬家而遺失
    ，業據被告於供述在卷，是既無證據證明仍屬存在，且非違
    禁物，為避免執行困難，故不予宣告沒收，予以敘明。認事
    用法，核無不合，量刑亦堪認妥適。檢察官上訴意旨以被告
    未與國泰公司和解，指摘原審判決失輕，為無理由，應予駁
    回。
據上論結，應依刑事訴訟法第三百六十八條，判決如主文。
本案經檢察官王碧霞到庭執行職務。
中　　華　　民　　國　　96　　年　　10　　月　　11　　日
                  刑事第三庭    審判長法　官 陳義仲
                                      法　官 蔡勝雄
                                      法　官 蘇清水
以上正本證明與原本無異。
如不服本判決，應於收受本判決後十日內向本院提出上訴書狀。
其未敘述上訴理由者並得於提起上訴後十日內向本院補提理由書
狀（均須按他造當事人之人數附繕本）「切勿逕送上級法院」。
　　　　　　　　　　　　　　　　　　　書記官 陳嘉琍
中　　華　　民　　國　　96　　年　　10　　月　　11　　日
附錄本判決論罪法條：
中華民國刑法第210條
偽造、變造私文書，足以生損害於公眾或他人者，處5年以下有
期徒刑。
中華民國刑法第216條
行使第210條至第215條之文書者，依偽造、變造文書或登載不實
事項或使登載不實事項之規定處斷。
中華民國刑法第339條第1項
意圖為自己或第三人不法之所有，以詐術使人將本人或第三人之
物交付者，處5年以下有期徒刑、拘役或科或併科1千元以下罰金
。
